臺灣苗栗地方法院刑事判決　　　　　　　 93年度訴字第262號
公　訴　人　臺灣苗栗地方法院檢察署檢察官
被　　　告　甲○○
輔　佐　人　丁○○　28歲民.
即被告之妻
指定辯護人　本院公設辯護人　戊○○
上列被告因侵害屍體案件，經檢察官聲請簡易判決處刑（聲請案
號：93年度偵字第1314號），本院認有刑事訴訟法第451 條之1
第4 項但書之情形，不宜以簡易判決處刑，改依通常程序審理，
判決如下：
    主  文
甲○○無罪。令入相當處所施以監護壹年。
　　理  由
一、聲請簡易判決處刑書意旨略以：被告甲○○於民國93年3 月
    18日下午3 時許，在苗栗縣苗栗市西山第一公墓吸食強力膠
    後，竟無故盜取置於乙○○祖墳前之潘善安、潘劉發妹之骨
    灰罈各1 個，內有潘善安、潘劉發妹之火葬遺灰。得手後，
    被告甲○○將此2 罐骨灰罈放置其所駕駛之車號7P-6409 號
    自用小客車內，載運回家。嗣經警巡邏發現被告甲○○坐於
    自用小客車內神情有異，上前盤查，發現車內腳踏板處放有
    骨灰罈而查獲，因認被告涉犯刑法第247 條第2 項盜取火葬
    遺灰罪嫌。
二、按心神喪失人之行為，不罰，刑法第19條第1 項定有明文。
    不能證明被告犯罪或其行為不罰者，應諭知無罪之判決，刑
    事訴訟法第301 條第1 項定有明文。刑法上所謂心神喪失人
    ，非以其心神喪失狀態毫無間斷為必要，如果行為時確在心
    神喪失之中，即令在事前事後偶回常態，仍不得謂非心神喪
    失人（最高法院24年上字第2844號判例意旨參照）。刑法上
    之心神喪失或精神耗弱，應依行為時精神障礙程度之強弱而
    定，如行為時之精神，對於外界事務全然缺乏知覺理會及判
    斷作用，而無自由決定意思之能力者，為心神喪失，如此項
    能力並非完全喪失，僅較普通人之平均程度顯然減退者，則
    為精神耗弱，又心神是否喪失，精神是否耗弱，乃屬醫學上
    精神病科之專門學問，非有專門精神病醫學研究之人，予以
    診察鑑定，不足以資斷定（最高法院82年度台上字第6730號
    判決意旨參照）。
三、本件公訴人認被告甲○○涉犯盜取火葬遺灰罪嫌，無非以被
    告坦承不諱，核與告訴人乙○○指訴潘善安、潘劉發妹骨灰
    罈遭人盜取等情相符，並有贓物認領保管單1 紙、贓物及現
    場照片8 幀等在卷為其論據。訊據被告固不否認有於上揭時
    、地拿取潘善安、潘劉發妹之骨灰罈至其車上並載運回家之
    事實，惟堅決否認有盜取火葬遺灰之犯行，辯稱：其並非偷
    骨灰罈，因當時下雨，骨灰罈擺在路邊，有一個聲音叫被告
    將骨灰罈載回家，會有人來接，才將之放在住處，之後就沒
    再理會，被告並未破壞墳墓或骨灰罈等語。經查：
（一）被告被警查獲後接受警詢時，供稱：「當時買了兩條強力
      膠前往西山公墓吸食，吸食後昏昏沉沉，潘善安及潘劉發
      妹的靈魂告訴我，要我把他們載走，他們不想待在西山公
      墓祖墳外面。」、「我是出自好心幫潘善安及潘劉發妹靈
      魂帶回家卻被其陷害，我交保後一定要去西山公墓將潘善
      安及潘劉發妹兩人骨灰罈打破，看他們以後如何害我。」
      等語（見偵查卷第2 頁背面、第3 頁），其於偵查中供稱
      當時吸強力膠，作了甚麼事情不記得，是迷迷糊糊去做的
      ，有人拜託我，但我不知道他是誰等語（見93年3 月19日
      、5 月17日偵訊筆錄），嗣於本院審理時亦供稱當時依照
      靈魂意思，有聲音託其載回家裏放置等語（見本院卷第80
      、105 、145 頁），佐以警察發現被告時，被告剛吸食完
      強力膠，趴在方向盤上，意識不清等情，有苗栗縣警察局
      苗栗分局文山派出所警員劉漢雄製作之查獲報告書1 份在
      卷可稽，可見被告當時之精神狀況與一般常人有異。
（二）又被告自退伍後，因持續有吸食強力膠及酗酒行為，於92
      年11月間，吸食強力膠的頻率增高，出現失眠、被害妄想
      之情形，常與他人起衝突，擾鄰居安寧，於92年11月28日
      ，酗酒後吸食強力膠，裸體於路上行走，經警送醫治療，
      住院14日；於93年2 月28日，吸食強力膠後，干擾鄰居，
      言談紊亂，出現自言自語、比手畫腳行為，復經警送醫治
      療，住院15日；之後，吸食強力膠之次數頻繁，且吸食後
      經常出現紊亂行為，破壞家中物品，自言自語，抱怨看到
      牆上有鬼影，於同年6 月8 日，因吸食強力膠後大吵大鬧
      ，鄰居不堪其擾，報警送醫治療，上開入院時均呈現吸食
      強力膠、聽幻覺、視幻覺、失眠等症狀，且住院期間情緒
      明顯較不穩定，激動易怒、焦慮不安、幻聽干擾明顯，情
      緒控制不佳，經診斷為藥物所致幻覺症等情，有行政院衛
      生署苗栗醫院93年12月24日函附甲○○病歷影本1 份在卷
      足憑（見本院卷第61至76頁），被告長期有酗酒及吸食強
      力膠之習慣，且吸食後產生幻聽、幻覺等症狀，致使行為
      舉止異於常人之情形，有上開病歷摘要可證，被告於本次
      吸食強力膠後，因聽到靈魂的聲音叫其搬運骨灰罈，才將
      之搬運回家之行為，核與前開病歷所載被告吸膠後產生聽
      幻覺及視幻覺之情形吻合，是被告上開所辯，尚屬可採。
（三）被告經本院依職權送請財團法人為恭紀念醫院精神醫療中
      心（下稱為恭紀念醫院）鑑定被告於上開行為時之精神狀
      態，認為：精神檢查，有被害妄想，有聽幻覺及視幻覺，
      有部分病識感；心理測驗，整體而言，自我整合功能不佳
      ，不排除有器質性的問題，臨床診斷為器質性精神病及多
      種物質依賴；司法評估為，個案早期即有智能偏低的現象
      ，加上長期併用多種影響腦神經之物質，包括酒精、強力
      膠及安非他命，多年來即引發器質性精神病，以至於其認
      知、知覺、理解、判斷及自我控制能力受損，‧‧個案事
      故行為前，吸食強力膠，以致產生視幻覺及聽幻覺，指使
      個案執行拿走骨灰罈，個案當時的認知、理解、判斷及自
      我控制能力明顯受損，因此於93年3 月18日下午3 時其行
      為時之精神狀態應屬心神喪失，有該院93年12月13日司法
      鑑定報告書1 件附卷可稽，衡諸被告自警詢、偵查中及審
      理時，均供稱當時係因聽到一靈魂的聲音叫其搬運骨灰罈
      等精神情狀，與為恭紀念醫院上開鑑定報告書所述被告精
      神狀態情節大致相符，堪認被告為本案盜取火葬遺灰犯行
      時，其精神狀態已達對於外界事務全然缺乏知覺理會及判
      斷作用之程度，無自由決定意思之能力，確陷於心神喪失
      而無刑事責任能力無疑。
（四）檢察官雖以：（1） 被告拿取骨灰罈後，猶能駕駛車輛返
      家，且警詢及偵查中均能清楚交代案情，顯見被告並無心
      神喪失之情形；（2） 鑑定人對於心神喪失之定義與刑法
      上認定不同，且鑑定報告未詳列認定心神喪失之標準及有
      何具體情狀判斷被告行為當時係心神喪失；（3） 鑑定人
      未詳閱全卷內容，即為鑑定，且記載被告鑑定當日意識清
      醒，精神完全正常，鑑定後卻認為被告行為時屬於心神喪
      失，鑑定內容與結果顯然矛盾，被告至多應僅達精神耗弱
      之程度；（4） 鑑定人未補強專業能力，鑑定報告內容未
      盡周延。茲查：
 （1）本院檢附最高法院關於「心神喪失」定義之說明及被告行
      為後警詢、偵訊過程之筆錄，就被告於「行為時」是否已
      達「心神喪失」或「精神耗弱」之程度，再度函詢上開為
      恭紀念醫院亦認：個案患有器質性精神病，平常之精神狀
      態即處於精神耗弱狀態，行為時其行為是由於精神病症狀
      直接影響，即判定為心神喪失。此個案之犯罪行為，在會
      談時即案發後之筆錄，都顯示是受其幻覺及妄想所影響，
      故判定為心神喪失。一般狀況，精神病患者除其精神病症
      外，與人對答、記憶都可能是與常人一樣，有該院94年2
      月24日函1 份在卷可參，且鑑定證人即為恭紀念醫院主治
      醫師林玉財亦到庭證稱：「搬動是人的本能，‧‧人有很
      多本能，就好像在夢遊中，人走路也不會碰到牆壁。」、
      「（就你的認知，意識完全喪失與刑法上心神喪失是有區
      別的？）是的，一般人會把他想像成心神喪失應該是意識
      完全喪失。」、「（有無可能一個人在行為時沒有判斷能
      力，但事後還能開車，還能跟別人一問一答？）有可能，
      在我們心神喪失的鑑定上是有這個可能。」等語（見本院
      卷第135 、141 頁），足認行為人對於本能反應或行為過
      程尚能描述，與「行為時全無自由意思能力」之間並無關
      聯，故被告行為後能正常對答，抑或駕駛車輛等為一般行
      為，均不妨行為時為心神喪失之狀態。
 （2）又本件鑑定人根據精神醫學會司法委員會小組共識，認為
      不同疾病有不同標準，以精神病為例，一般狀況係屬精神
      耗弱，若受到精神病影響，且屬於症狀一部，則屬心神喪
      失，亦即，行為跟症狀相關時，程度嚴重者為心神喪失，
      且所謂心神喪失，係以當時的行為狀況評估，沒有行為能
      力而言，在醫學上係指行為人非受制於其原來的意識控制
      ，並非對外界完全沒有反應，若係如此，則顯與植物人無
      異，理論上是行不通的，業據鑑定證人林玉財證述甚詳（
      見本院卷第134- 136頁），鑑定人既係自病史、精神檢查
      、心理測驗、臨床診斷等各方面評估被告於行為時已達心
      神喪失之程度，有上開鑑定報告可憑，此醫學上精神病科
      之專門學問，非有專門精神病醫學研究之人，予以診察鑑
      定，不足以資斷定，已如前述，是公訴人以鑑定報告未詳
      列具體認定標準及認知與刑法上之定義有間，而質疑上開
      鑑定報告，尚非可採。
 （3）鑑定證人林玉財雖證稱並未詳閱全卷內容，然依被告自警
      詢、偵訊及本院審理時所供述之內容前後一致，且本院調
      取被告在行政院衛生署苗栗醫院之病歷紀錄，經核與鑑定
      報告記載之內容均相符合，顯見本件鑑定結果尚不因鑑定
      證人林玉財是否詳閱卷宗內容而有異；再者，鑑定報告係
      認被告平常之精神狀態屬於精神耗弱，但對被告搬運骨灰
      罈之行為當時，則為心神喪失之狀態，前後推論並無矛盾
      ，況被告之精神狀態係隨藥物或外界影響而有變化，則鑑
      定當日與行為時之精神狀態不同，尚屬合理；觀之鑑定報
      告所載，被告在鑑定當日精神檢查後，認被告有被害妄想
      ，有思想被知道妄想，有聽幻覺及視幻覺，有部分病識感
      ，顯與鑑定證人林玉財證稱被告平常之精神狀態屬精神耗
      弱乙情並無不符，而被告行為時之精神狀態與平時相異，
      已如前述，堪認前開鑑定報告之內容與結果應無矛盾。
 （4）鑑定證人丙○○○○從事精神鑑定工作已有10年之久，鑑
      定之個案超過百件以上，接觸過各種精神病患者，而關於
      鑑定個案中，心神喪失與精神耗弱之比例，亦認為以精神
      耗弱者居多乙節，業據其證述明確，可見鑑定證人林玉財
      在精神鑑定方面之經驗並無不足，故不得逕以鑑定證人林
      玉財是否曾進修相關知識而遽認鑑定報告不可採信。
四、綜合上開跡證、鑑定意見、鑑定證人之認定，本院因認被告
    於本件行為時係處於心神喪失狀態，揆諸前開條文規定及最
    高法院判例、判決要旨說明，本案被告之行為既因其行為時
    心神喪失，則其行為不罰，自應為被告無罪之諭知。
五、按因心神喪失而不罰者，得令入相當處所，施以監護；監護
    處分期間為3 年以下，刑法第87條第1 項、第3 項定有明文
    。經查，被告因前開精神疾病，曾有多次送醫治療之紀錄，
    有前開病歷資料在卷可參，且被告精神疾病之再現，與被告
    吸食強力膠，有相當之因果關係，為前開鑑定意見所隱喻，
    參諸前開病歷記載：「經過適當藥物治療後，其精神症狀略
    微改善。」等語，鑑定證人林玉財亦證稱從醫師之角度認為
    被告需要就醫等語（見本院卷第141 頁），而輔佐人丁○○
    亦陳稱被告不肯主動就醫，也不願意吃藥等語（見本院卷第
    146 頁），本院因認：為預防被告因精神疾病症狀之影響而
    再有危害一己與他人之虞，有使其接受持續規則之精神科評
    估與治療之必要，爰併予宣告令入相當處施以監護壹年。
六、本件檢察官起訴部分既判決無罪，則臺灣苗栗地方法院檢察
    署檢察官移送併案部分（93年度偵字第2575號、94年度偵字
    第946 號、第1062號），自無從併辦，應退回由檢察官為適
    法之處理，併此敘明。
據上論斷，應依刑事訴訟法第452 條、第301 條第1 項、第2 項
，刑法第87條第1 項、第3項，判決如主文。
本案經檢察官黃彥琿到庭執行職務。
中　　華　　民　　國　　94　　年　　5 　　月　　17　　日
                  刑事第3庭   審判長法  官  劉興浪
                                    法  官  楊台清
                                    法  官  林卉聆
以上正本證明與原本無異。
如不服本判決，應於判決送達後10日內向本院提出上訴狀。
   　　                           　書記官　盧俊良
中　　華　　民　　國　　94　　年　　5 　　月　　17　　日
